【裁判字號】    97,易,1479
【裁判日期】    980519
【裁判案由】    詐欺
【裁判全文】
臺灣彰化地方法院刑事判決              97年度易字第1479號
公  訴  人  臺灣彰化地方法院檢察署檢察官
被      告  丙○○
                    之9號另.
            乙○○
                    （另案於臺灣臺中監獄執行中）
上列被告因詐欺案件，經檢察官提起公訴（96年度偵字第8729號）
，本院判決如下：
    主  文
丙○○共同犯詐欺取財未遂罪，累犯，處有期徒刑壹年月。扣
案之行動電話貳支（其中壹支內含門號0000000000號
晶片卡，另壹支序號為000000000000000號）均
沒收。
乙○○共同犯詐欺取財未遂罪，累犯，處有期徒刑壹年。扣案之
行動電話貳支（其中壹支內含門號0000000000號晶片
卡，另壹支序號為000000000000000號）均沒收
。
丙○○、乙○○其餘被訴部分均無罪。
    犯罪事實
一、丙○○與乙○○為朋友關係。丙○○前因詐欺案件，經臺灣
    臺中地方法院以95年度豐簡字第69號判決判處有期徒刑4 月
    確定，已於民國95年4 月10日易科罰金執行完畢。乙○○前
    因施用毒品案件，經臺灣臺中地方法院以91年度訴字第49號
    判決判處有期徒刑5 月，於92年3 月18日執行完畢出獄，復
    因施用毒品案件，經臺灣高等法院臺中分院以93年度上訴字
    第625 號判決判處有期徒刑1 年確定，於94年7 月25日執行
    完畢出獄，再因施用毒品案件，經臺灣臺中地方法院以95
    年度訴字第946 號判決判處有期徒刑1 年3 月確定，並於96
    年5 月27日執行完畢出獄。近更因強盜、竊盜、毀損等案件
    ，經法院各判處有期徒刑4 年、4 月、3 月，並定其應執行
    有期徒刑4 年3 月確定（現在執行中）。
二、緣丁○○○於96年9 月20日接獲不詳詐騙者來電告知其所有
    之存款帳戶遭人盜用，需將存款領出辦理中央存保，致陷於
    錯誤，乃領取新臺幣（下同）110 萬元，並依對方指示交付
    予2 名真實姓名年籍不詳之成年男子，迨該2 名男子收取款
    項離去後，電話中之詐騙者繼又表示翌日會另外再通知向丁○○○收取90萬元。嗣甲○○（通緝中）接獲上開詐騙集團
    成員「林育德」（音譯，真實姓名年籍不詳，下稱「林育德
    」）通知負責執行96年9 月21日之取款任務，甲○○即聯絡
    丙○○共同處理此事。甲○○、丙○○雖未親自參與而不知
    丁○○○已於96年9 月20日遭人騙取110 萬元之事實，僅知
    此次目的是要收取90萬元，然為避免遭查獲之風險，復另行
    找尋其他取款人選，嗣經丙○○覓得其友人乙○○同意聽命
    行事後，丙○○、乙○○乃與甲○○及「林育德」所屬詐騙
    集團成員共同基於意圖為自己不法所有之犯意聯絡，於96年
    9 月21日下午，由甲○○駕車載同乙○○及丙○○2 人前往
    彰化縣員林交流道附近，途中甲○○將其所有門號00000000
    00號之行動電話交給乙○○接聽，該詐騙集團成員即指示乙○○前往後述地點向一位年約50、60歲、綁馬尾、身著粉紅
    色外套之女子拿取90萬元，甲○○復囑咐乙○○取得詐騙之
    款項後再與丙○○聯絡，並交付乙○○行動電話1 具（內含
    門號0000000000號晶片卡），作為聯絡使用，約定事成之後
    乙○○可分得5,000 元之報酬。嗣乙○○於同日下午4 時40
    分許，依上開電話指示，自行搭乘不知情計程車司機黃昌權
    所駕之計程車，到達彰化縣溪湖鎮○○路○ 段101 號旁，向
    丁○○○拿取90萬元之款項時，因丁○○○在其前1 日遭不
    明人士詐騙而損失110 萬元後，已有所警覺而事先報警處理
    ，因而為警當場查獲，致未能得逞，警員並在乙○○身上起
    出上開行動電話（內含門號00000000 00 號晶片卡），及賴
    劉麗英所交付以報紙包裹置於塑膠袋內偽裝成整疊現金之筆
    記本1 本。隨後警員徵得乙○○同意，由其帶領前往位於臺
    中縣太平市○○○路281 號之1 之住處進行搜索，適遇甲○○及丙○○亦前往該處欲找乙○○查問取款情形，而當場逮
    捕甲○○及丙○○到案，並在丙○○身上扣得甲○○所提供
    作為聯絡取款事宜使用之行動電話一支（序號為0000000000
    00000 號）。
二、案經彰化縣警察局溪湖分局報請臺灣彰化地方法院檢察署檢
    察官偵查起訴。
    理  由
一、關於證據能力：
  (一)證人即被害人丁○○○、共同被告甲○○，於偵查中向檢察
    官所為證述，雖係被告以外之人於審判外之言詞陳述，為傳
    聞證據，然其等於偵查中向檢察官所為證述，既經具結，且
    本院審酌該等言詞陳述係由證人出於自由意識而陳述，又無
    其他證據足認該等陳述有何顯不可信之情事等一切情況，依
    刑事訴訟法第159 條之1 第2 項規定，認上開證人於偵訊中
    之證述，自得採為認定本件犯罪事實所憑之證據。
  (二)證人即被害人丁○○○、計程車司機黃昌權，於警詢時之證
    述，雖亦屬被告以外之人於審判外之言詞陳述，為傳聞證據
    ，然經本院於審理時當庭直接提示而為合法之調查，被告均
    未於言詞辯論終結前聲明異議，本院復審酌該等言詞陳述係
    由證人出於自由意識而陳述，並無非法取證之情況，依刑事
    訴訟法第159 條之5 之規定，認上開證人於警詢時之證述，
    應得採為認定本件犯罪事實所憑之證據。
二、有罪部分：
  (一)訊據被告丙○○、乙○○二人對於前揭犯行均坦承不諱，核
    與證人即被害人丁○○○於警詢、偵訊及本院98年5 月12日
    審理時具結之證詞、計程車司機黃昌權於警詢時之陳述，及
    在逃被告甲○○於偵訊時以證人身分具結證述之情節相符（
    96年度偵字第8729號卷宗第44至46頁偵訊筆錄參照），並有
    超商監視器攝影取得96年9 月20日取款110 萬元之嫌疑人畫
    面翻拍照片附卷可憑（警卷第63頁參照），且有被害人賴劉
    麗英所交付偽裝成整疊現鈔之塑膠袋（內含以報紙包裹之筆
    記本1 本），及行動電話2 支（其中1 支內含門號00000000
    00號，另1 支之序號為000000000000000 號）扣案可佐，應
    認被告丙○○、乙○○所陳述之情節與事實相符。綜上，本
    件事證明確，被告2 人之犯行堪以認定。
  (二)本件被告丙○○指示乙○○出面向被害人丁○○○收受詐取
    之90萬元，因當場為警查獲而不遂，核其2 人所為，均係犯
    刑法第339 條第3 項、第1 項之詐欺取財未遂罪。被告丙○○、乙○○與在逃被告甲○○、「林育德」及其所屬之詐欺
    集團成員，就上開犯行，互有犯意之聯絡及行為之分擔，均
    為共同正犯。另查被告丙○○前因詐欺案件，經臺灣臺中地
    方法院以95年度豐簡字第69號判決判處有期徒刑4 月確定，
    已於95年4 月10日易科罰金執行完畢，至被告乙○○前因施
    用毒品案件，經臺灣臺中地方法院以91年度訴字第49號判決
    判處有期徒刑5 月，於92年3 月18日執行完畢出獄，復因施
    用毒品案件，經臺灣高等法院臺中分院以93年度上訴字第
    625 號判決判處有期徒刑1 年確定，於94年7 月25日執行完
    畢出獄，再因施用毒品案件，經臺灣臺中地方法院以95年度
    訴字第946 號判決判處有期徒刑1 年3 月確定，並於96年5
    月27 日 執行完畢出獄等情，有台灣高等法院被告全國前案
    紀錄表在卷可稽，其2 人於有期徒刑執行完畢5 年內，再犯
    本件有期徒刑以上之罪，均為累犯，應各依法加重其刑。至
    被告丙○○、乙○○已著手實施詐欺犯行而不遂，為未遂犯
    ，爰依法減輕其刑。被告2 人所犯上述罪名同時有加重及減
    輕之事由，依法應先加後減之。茲審酌被告2 人參與集團性
    詐欺犯行，欲騙取無辜被害人之龐大存款，雖未能得手，且
    無法證明被告丙○○、乙○○與被害人丁○○○第1 次受騙
    而損失110 萬元之部分有關（詳後述），但已足認被告2 人
    主觀上惡性非輕，並參酌被告乙○○係依被告丙○○吩咐，
    聽命於詐欺集團成員之指示行事，所分擔為查獲風險較高之
    外圍任務（被告乙○○另陳稱其也曾提供自己之帳戶給被告
    丙○○供作詐欺集團使用而遭判刑，被告丙○○坦承確曾從
    事收購帳戶之工作），而被告丙○○則係負責尋覓人選，隱
    身於幕後執行取款任務，顯示被告丙○○在詐欺集團分工之
    層級中應高於被告乙○○，暨其2 人犯罪之情節、智識程度
    、其犯行所造成之危害、素行紀錄、坦承犯行之犯後態度等
    一切情狀，分別量處如主文所示之刑，以示懲儆。
  (三)關於沒收部分：
    1.按沒收為從刑之一種，應隨主刑宣告。又共同正犯因相互
      間利用他方之行為，以遂行其犯意之實現，本於責任共同
      之原則，共同正犯應對所參與犯罪之全部事實負責，有關
      從刑之沒收部分，雖他共同正犯所得之物，亦應於其本身
      所處主刑之後，併為沒收之諭知（最高法院92年度台上字
      第7050號判決參照）。查扣案之諾基亞牌行動電話（內含
      門號00000000 00 號晶片卡）一支，為共犯甲○○交由被
      告乙○○使用作為取款後相互聯絡使用之物，至扣案之行
      動電話一支（序號為000000000000000 號），則為在逃被
      告甲○○交付被告丙○○作為聯絡取款事宜使用之物，業
      據被告丙○○、乙○○於本院審理時及在逃被告甲○○於
      偵訊時供述在卷，足認上開行動電話均為在逃被告甲○○
      所有，且係供犯罪使用之物，爰依法宣告沒收。
    2.扣案以報紙包裹置於塑膠袋內之筆記本1 本，係被害人丁○○○交付予被告乙○○之偽裝現金，非供犯罪使用，爰
      不予宣告沒收。至於被告乙○○身上所查獲之行動電話（
      內含門號0000000000號晶片卡），及於被告丙○○身上查
      獲之行動電話2 支（內含門號0000000000、0000000000號
      晶片卡），分別為被告乙○○、丙○○平日使用之物，而
      被告丙○○身上所查獲之現金84,800元，則係被告丙○○
      為營業所準備之個人財產，均據被告乙○○、丙○○供述
      在卷，無法證明與本件犯罪有何關聯，爰不予宣告沒收。
三、無罪部分：
  (一)公訴意旨另以：被害人劉麗鶯於96年9 月20日接獲詐騙電話
    佯稱其所有之存款帳戶遭人盜用，需將存款領出辦理中央存
    保，致陷於錯誤，乃領取新臺幣110 萬元，並依電話指示交
    付予2 名真實姓名年籍不詳之成年男子，而被告丙○○、乙○○2 人同屬上開詐欺集團成員，對於被害人丁○○○於96
    年9 月20日遭詐取110 萬元之詐騙集團犯行，自應負共同正
    犯之責任，且與前揭96年9 月21日詐取90萬元之犯行，係基
    於不同之各別犯意所為，是認被告2 人應另成立刑法第339
    條第1 項之詐欺取款既遂罪等語。
  (二)惟按犯罪事實應依證據認定之，無證據不得認定犯罪事實；
    又不能證明被告犯罪或其行為不罰者，應諭知無罪之判決，
    刑事訴訟法第154 條第2 項、第301 條第1 項分別定有明文
    。次按「犯罪事實應依證據認定之，所謂證據，須適於為被
    告犯罪事實之證明者，始得採為斷罪資料。」、「認定犯罪
    事實所憑之證據，雖不以直接證據為限，間接證據亦包括在
    內；然而無論直接或間接證據，其為訴訟上之證明，須於通
    常一般之人均不致有所懷疑，而得確信其為真實之程度者，
    始得據為有罪之認定」，又認定不利於被告之事實，須依積
    極證據，苟積極證據不足為不利於被告事實之認定時，即應
    為有利於被告之認定，更不必有何有利之證據，最高法院53
    年度台上字第2750號、76年度台上字第4986號、30年上字第
    81 6號判例亦分別著有明文可資參考。且刑事訴訟法第16 1
    條第1 項規定：「檢察官就被告犯罪事實，應負舉證責任，
    並指出證明之方法」。因此，檢察官對於起訴之犯罪事實，
    應負提出證據及說服之實質舉證責任。倘其所提出之證據，
    不足為被告有罪之積極證明，或其指出證明之方法，無從說
    服法院以形成被告有罪之心證，基於無罪推定之原則，自應
    為被告無罪判決之諭知，最高法院92年度台上字第128 號判
    例明揭此旨。申言之，刑事訴訟制度受「倘有懷疑，則從被
    告之利益為解釋」、「被告應被推定為無罪」原則所支配，
    故得為訴訟上證明者，無論為直接或間接證據，須客觀上於
    一般社會生活經驗均不致有所懷疑，而達於確信之程度者，
    且除認定被告犯罪之外，無從本於同一事證為其他有利於被
    告之合理推斷，始可以之為不利之認定，倘其證明尚未達於
    確信之程度，而有合理可疑存在時，即難據為被告有罪之認
    定。另按共同正犯之所以應對其他共同正犯所實施之行為負
    其全部責任者，以就其行為有犯意之聯絡為限，若他犯所實
    施之行為，超越原計畫之範圍，而為其所難預見者，則僅應
    就其所知之程度，令負責任，未可概以共同正犯論，此亦有
    最高法院50年度台上字第1060號判例可資參佐。
  (三)訊據被告丙○○、乙○○堅決否認其等知悉被害人丁○○○
    在96年9 月20日遭詐取110 萬元之事實，經查：證人丁○○○於本院審理時，雖先證稱被告丙○○為96年9 月20日向其
    收取110 萬元之其中1 人，惟審判長問：「從警詢、偵查到
    本次開庭前，警察或檢察官是否有當場讓你指認過嫌疑人本
    人？」，證人丁○○○則回答：「報案第2 天警察有抓到4
    個人（應係指被告乙○○、丙○○、甲○○及在場不知情之
    友人賴韋翔），我有看到他們，警察當場問我這4 個人是否
    是第1 天跟我拿錢的人，因為他們穿的衣服跟那天向我拿錢
    的那2 個人，穿的衣服不一樣，我也沒辦法指認第1 天跟我
    拿錢的人，是否是那4 個人中的任何人」，隨後又表示「不
    能確認」是否為被告丙○○等語（本院98年5 月12日審理筆
    錄參照）。由此可知警方查獲被告丙○○時，即給予證人丁○○○當面指認之機會，惟證人丁○○○既無法在案發翌日
    之第一時間指認被告丙○○，其後於警方、檢察官偵辦過程
    中，亦未曾指認被告丙○○為實施取款犯行之人，依經驗法
    則而言，記憶之清晰度及正確性應隨時間經過而逐漸衰褪及
    減低，惟證人丁○○○於事發逾1 年7 月之後，反在本院表
    示被告丙○○為取款者，似又改稱不能確認，是其關於指證
    被告丙○○為取款者之部分，顯難採信。又警方雖在附近超
    商之監視器取得96年9 月20日向證人丁○○○取款者之嫌犯
    畫面（警卷第63頁參照），惟該影像略顯模糊，當庭觀之尚
    無法判斷與被告丙○○有無相似之處，起訴書亦未認定被告
    丙○○為取款之人，自難遽認被告丙○○有參與取款部分之
    犯行。此外，檢察官並未舉出其他積極事證證明被告2 人對
    此部分之犯行已有認識，是縱使該詐欺犯行係出於同1 詐騙
    集團之其他成員所為，亦難遽以推斷被告丙○○、乙○○對
    於此部分之犯罪計畫已經預見或有犯意聯絡，揆諸前開最高
    法院判例之意旨，即未能認定被告2 人須負擔共同正犯之責
    任。是檢察官起訴被告丙○○、乙○○涉犯96年9 月20日被
    害人丁○○○遭詐騙之犯行無法證明，此部分依法即應為無
    罪之諭知。
據上論斷，應依刑事訴訟法第299 條第1 項前段、第301 條第1
項，刑法339 條第3 項、第1 項、第28條、第47條第1 項、第25
條第2 項、第38條第1 項第2 款，刑法施行法第1 條之1 第1 項
、第2 項前段，判決如主文。
本案經檢察官賴志盛到庭執行職務。
中    華    民    國    98    年    5     月    19    日
                  刑事第七庭    審判長法  官  簡璽容
                                      法  官  郭麗萍
                                      法  官  黃玉齡
以上正本證明與原本無異。
如不服本判決應於收受判決後十日內向本院提出上訴書狀，並應
敘述具體理由。其未敘述上訴理由者，應於上訴期間屆滿後二十
日內向本院補提理由書（均須按他造當事人之人數附繕本），切
勿逕送上級法院。
告訴人或被害人對於判決如有不服具備理由請求檢察官上訴者，
其上訴期間之計算係以檢察官收受判決正本之日期為準。
中    華    民    國    98    年    5     月    19    日
                                      書記官  黃鏽金
附錄論罪科刑法條：
中華民國刑法第339條
意圖為自己或第三人不法之所有，以詐術使人將本人或第三人
  之物交付者，處5年以下有期徒刑、拘役或科或併科1千元以下
  罰金。
以前項方法得財產上不法之利益或使第三人得之者，亦同。
前二項之未遂犯罰之。


司法院資訊處製作；財團法人民間司法改革基金會備份。
